【裁判字號】    98,訴,4294
【裁判日期】    990222
【裁判案由】    妨害自由
【裁判全文】
臺灣板橋地方法院刑事判決              98年度訴字第4294號
公  訴  人  臺灣板橋地方法院檢察署檢察官
被      告  甲○○
上列被告因妨害自由案件，經檢察官提起公訴(98年度偵字第5602
），本院判決如下：
    主  文
甲○○犯剝奪他人行動自由罪，處有期徒刑月，如易科罰金，
以新臺幣壹仟元折算壹日。
    事  實
壹、甲○○與乙○○○為朋友關係，於民國97年12月12日上午10
    時許，在臺北縣新莊市○○街395 巷22弄2 號2 樓住處，因
    故與之發生齟齬，竟基於妨害自由之故意，在該址房間內，
    以膠帶摀住乙○○○嘴部，並捆綁其雙腳，復以蓮蓬頭對之
    沖水，另以不詳利刃（未據扣案）割劃乙○○○右大腿，及
    徒手毆打之，致乙○○○受有頭部創傷併多處瘀傷、右上肢
    擦傷、右大腿裂傷等傷害（傷害部分業據撤回告訴），以此
    非法方式，剝奪乙○○○之行動自由，迄同日晚間10時許，
    始將之鬆綁。
貳、案經乙○○○訴請臺灣板橋地方法院檢察署檢察官偵查起訴
    。
    理  由
壹、按被告以外之人於審判外之言詞或書面陳述，除法律有規定
    者外，不得作為證據，刑事訴訟法第159 條第1 項定有明文
    。而被告以外之人於審判外之陳述，經當事人於審判程序同
    意作為證據，法院審酌該言詞陳述或書面陳述作成時之情況
    ，認為適當者，得為證據，則為同法第159 條之5 第1 項所
    明定。茲證人即告訴人乙○○○、證人林大主於檢察事務官
    調查或偵查中具結向檢察官所為陳述，雖係被告甲○○以外
    之人於審判外之陳述，惟被告於審判程序同意作為證據（見
    本院99年2 月1 日審判筆錄），並經審酌渠等言詞陳述之情
    況，認為適當，均應認有證據能力。
貳、認定犯罪事實之證據及理由
一、訊據被告矢口否認有何妨害自由犯行，辯稱：97年12月12日
    上午10時許，告訴人自行前來伊住處，雙方互起口角，旋即
    言歸於好，並一同外出，期間未曾限制告訴人之行動自由云
    云。經查：
  (一)被告於97年12月12日上午10時許，在其臺北縣新莊市○○街
    395 巷22弄2 號2 樓住處，與告訴人發生齟齬之事實，業據
    被告於本院審理時坦承不諱，復經證人乙○○○於檢察事務
    官詢問及檢察官訊問、本院審理時具結證述綦詳，足認被告
    此部分供述與事實相符。上開事實，洵堪認定。
  (二)被告雖否認有何妨害自由犯行，惟證人即告訴人於本院審理
    時具結證稱：「（問：妳到被告家中發生何事？）他拉我到
    他家房間的廁所，用手打我巴掌，因為我一直叫，他拿塑膠
    帶堵我嘴巴，他當時有喝酒，並且潑我冷水……他一直打我
    ，拉我進他的房間，拿塑膠帶綁我的手腳……後來他拿刀子
    割我的腿……他打到我臉都腫起來，要在家三天不可以回家
    ，他人也在家，一直到晚上。他把我手機拿走，電池拿掉，
    他一直沒有出門，當時我的腳還被綁住塑膠帶，晚上10點多
    他拉我上他的車，我的眼睛看不到，他叫我坐他的車，他從
    包包拿藥膏擦我的臉，他叫我睡覺，我坐後座，當時我睡著
    一直睡到天亮，被告車子後來開到垃圾場去上班。」、「（
    問：被告為何拿膠帶綁妳的手腳？）因為他怕我跑，我有叫
    他讓我回家，但他不願意，我有跟他說我要帶孩子。」等語
    （見本院99年2 月1 日審判筆錄），並有行政院衛生署臺北
    醫院診斷證明書、急診病歷各1 件、照片12幀附卷可資佐證
    。被告於檢察官訊問時亦供稱：「我有打乙○○○……」、
    「因為我生氣，我跟乙○○○是情侶，因為我發現她有與別
    的男生有交往。」、「（提示前開照片問：為何要把乙○○
    ○打成這樣？）當天在房間是我推她，她撞到牆壁才受傷，
    因為我很生氣。」、「（問：你為何要用膠帶綁她的腳？）
    因為她一直踢我。」、「（問：為何要用膠帶掩住她的口鼻
    ？）嚇她而已。」等語（見臺灣板橋地方法院檢察署98年度
    偵字第5602號偵查卷宗第40頁、第52頁）；被告在其住處房
    間內，將告訴人毆打成傷，復以膠帶摀住告訴人嘴部、綑綁
    其雙腳，其意顯在避免告訴人呼救、脫逃，且其行為客觀上
    足以限制、剝奪告訴人之行動自由，被告空言否認上情，不
    足採信。其妨害自由犯行，事證明確，堪予認定。
二、核被告所為，係犯刑法第302 條第1 項以非法方法剝奪他人
    行動自由罪。爰審酌被告與告訴人為舊識，非無情誼，不思
    和睦共處，偶遇細故，動輒以暴力相向，剝奪其行動自由，
    欠缺尊重他人身體、自由法益之守法觀念，應予非難，兼衡
    被告之素行、智識程度，其犯罪之動機、目的、手段，及對
    告訴人所肇危害，暨被告犯罪後之態度等一切情狀，量處如
    主文所示之刑，並諭知易科罰金之折算標準，資為懲儆。至
    被告用以剝奪告訴人行動自由使用之膠帶、利刃等工具，未
    據扣案，且於本案並無證據證明現仍存在及其所有權誰屬，
    爰不併予宣告沒收，附此敘明。
三、公訴意旨另略以：被告基於妨害自由之犯意，於97年12月12
    日上午10時許，在臺北縣新莊市○○路口，強拉告訴人，以
    機車載往前址住處，迄翌日上午始予釋放，因認被告自97年
    12月12日上午10時許起至翌日上午某時許（除本判決事實欄
    所載犯罪時間外），涉犯刑法第302 條第1 項之剝奪行動自
    由罪嫌。惟按犯罪事實應依證據認定之，無證據不得認定犯
    罪事實，刑事訴訟法第154 條第2 項規定甚明。又刑事訴訟
    法第161 條已於91年2 月8 日修正公布，其第1 項規定：檢
    察官就被告犯罪事實，應負舉證責任，並指出證明之方法。
    因此，檢察官對於起訴之犯罪事實，應負提出證據及說服之
    實質舉證責任。倘其所提出之證據，不足為被告有罪之積極
    證明，或其指出證明之方法，無從說服法院以形成被告有罪
    之心證，基於無罪推定之原則，自應為被告無罪判決之諭知
    （最高法院92年台上字第128 號判例意旨參照）。經查：
  (一)證人即告訴人於本院審理時雖結證稱：「（問：97年12月12
    日妳是否有到被告家中？）我沒有到他家，是被告拉我上車
    ，被告在新莊光華、民安街口，他騎摩托車拉我上車，被告
    左手摀住我的嘴巴拉我上車，當時我原本是站在他的左邊，
    我們沒有約好在那裡，但是他知道我帶孩子去那裡讀書，遇
    到我之後沒有跟我說什麼，就強拉我上機車……」、「……
    他騎車，手嗚住我的嘴巴。」、「（問：拉妳上車之前有無
    通電話？）被告早上8 點有打電話給我，他問我有沒有空，
    我說我沒有空，我要去開會，後來我的手機就關機。」等語
    （見本院99年2 月1 日審判筆錄）；然以告訴人為成年女子
    ，被告如何在違反其意願之狀況下，強行以機車搭載，同時
    阻止告訴人呼救、逃逸及維持車身平衡，已有可疑。且依卷
    附被告所有之門號0000000000號行動電話通聯紀錄所示，其
    於97年12月12日上午9 時27分許，曾與門號0000000000號行
    動電話使用人通話，經本院當庭勘驗被告所提錄音光碟，其
    通話時間與前揭通聯紀錄之通話秒數相符，被告與告訴人間
    確有「我再騎車去載妳、不用我走路就好了」、「隨便買個
    東西回來吃啊、好啦」等相約至被告住處見面之對話，被告
    辯稱：告訴人於97年12月12日上午10時許，係經電話聯繫後
    ，自行前來伊住處等語，尚非全然無據。
  (二)次以，證人即告訴人於檢察事務官詢問時證稱：「……後來
    我一直待到晚上9 點多快10點，他拉我到他車上，他去上班
    ，他叫我坐好，不要亂跑……」等語（見臺灣板橋地方法院
    檢察署98年度他字第362 號偵查卷宗第4 頁），證人林大主
    於檢察官訊問時則具結證稱：「當天（即97年12月12日）晚
    上，我太太（指乙○○○）沒有回來……這個中間我有打電
    話給她，約是12月18日（應為12日）晚上10點左右，電話中
    乙○○○向我說她去南部……後來隔天早上我還打過一次給
    她……她電話中說她等下就會回來，她回來後我就看到她鼻
    青臉腫。」等語（見臺灣板橋地方法院檢察署98年度偵字第
    5602號偵查卷宗第39頁) ，足見告訴人於97年12月12日晚間
    10時許後，即與被告共同乘車外出，並得對外聯繫；證人即
    告訴人於檢察官訊問時證述：「……我的手機被甲○○拿走
    ，並拔掉電池。」、「他隔天清晨下班時，才把手機給我。
    」、「（問：這段期間妳有對外聯繫？）沒有，最後是隔天
    早上甲○○把手機還給我後，我開機後林大主才打電話進來
    ……」等情（見前揭偵查卷宗第52頁），並非事實。再者，
    證人即告訴人於本院審理時具結證稱：「……晚上10點多他
    拉我上他的車，我的眼睛看不到，他叫我坐他的車，他從包
    包拿藥膏擦我的臉，他叫我睡覺，我坐後座，當時我睡著一
    直睡到天亮，被告車子後來開到垃圾場去上班。」、「（問
    ：在車上的過程中，你有無下車過？）我記不起來。」等語
    （見本院99年2 月1 日審判筆錄）；綜核上情，被告於97年
    12月12日晚間10時許駕車搭載告訴人外出工作後，即主動提
    供藥物予告訴人塗敷，囑咐告訴人在車內休息，未見有何限
    制告訴人行動、通聯之舉，猶難認被告此際仍有妨害告訴人
    自由之犯意及剝奪其行動自由之行為。
  (三)綜上，本案依公訴人所提事證，尚不足使所指被告強行將告
    訴人載往住處，及於97年12月12日晚間10時許後，在工作所
    乘車輛內剝奪告訴人行動自由之犯罪事實達於無所懷疑，而
    得確信為真實之程度。本案復查無其他積極證據足資證明被
    告於97年12月12日上午10時許告訴人抵達其住處前，及同日
    晚間10時許與告訴人相偕離開上址後，確有妨害自由之犯行
    ，此部分犯罪事實核屬不能證明，原應諭知無罪之判決，然
    依起訴書犯罪事實所載，公訴人此部分所指與本案經論罪科
    刑部分為行為繼續之單純一罪，爰不另為無罪判決之諭知。
據上論斷，應依刑事訴訟法第299 條第1 項前段，刑法第302 條
第1 項、第41條第1 項前段，刑法施行法第1 條之1 ，判決如主
文。
本案經檢察官鄭淑壬到庭執行職務。
中    華    民    國    99    年    2     月    22    日
                  刑事第二十庭  審判長法  官  邱景芬
                                      法  官  吳佳穎
                                      法  官  廖怡貞
以上正本證明與原本無異。
如不服本判決，應於判決送達後10日內敘明上訴理由，向本院提
出上訴書狀（應附繕本），上訴於臺灣高等法院。
                                      書記官  林惠齡
中    華    民    國    99    年    2     月    22    日
附錄本案論罪科刑法條全文
中華民國刑法第302條
（剝奪他人行動自由罪）
私行拘禁或以其他非法方法，剝奪人之行動自由者，處5 年以下
有期徒刑、拘役或300 元以下罰金。
因而致人於死者，處無期徒刑或7 年以上有期徒刑，致重傷者，
處3 年以上10年以下有期徒刑。
第1 項之未遂犯罰之。

司法院資訊處製作；財團法人民間司法改革基金會備份。
